臺灣臺中地方法院刑事判決　　　　　　　 96年度易字第698號
被　　　告　丁○○
　　　　　　　　　　（現另案在臺灣臺中看守所羈押中）
上列被告因詐欺案件，經檢察官提起公訴（九十五年度偵字第二
四一六０號）及移送本院併案辦理（九十五年度偵字第二八八九
二號），被告於準備程序就被訴事實為有罪之陳述，本院合議庭
裁定由受命法官獨任進行簡式審判程序，並予判決如下：
    主    文
丁○○幫助意圖為自己不法之所有，以詐術使人將本人之物交付
，累犯，處有期徒刑伍月，如易科罰金，以銀元佰元即新臺幣
玖佰元折算壹日。
    犯罪事實
一、丁○○前於民國九十二年間，曾因違反毒品危害防制條例及
    竊盜案件，經法院分別判處有期徒刑一年、六月及四月，並
    定應執行刑為一年八月確定，其入監執行後，甫在九十四年
    七月二十一日因縮刑期滿執行完畢，詎仍不知悔改，其明知
    個人在金融機構帳戶之存摺及提款卡係供自己使用之重要理
    財工具，關係個人財產、信用之表徵，且可預見存摺、提款
    卡及其密碼資料如交予他人使用，而未加以闡明正常用途，
    極易被利用為與財產有關之犯罪工具，竟仍不顧他人可能遭
    受財產上損害之危險，而基於縱若其金融機構之帳戶被利用
    作為詐欺取財之用，亦不違背其本意之幫助犯意，於九十五
    年六月中旬某日，在臺中縣豐原市社口地區附近，將其於九
    十一年六月十四日在原中國國際商業銀行（現為兆豐國際商
    業銀行）所開設，帳號00000000000號帳戶之存
    摺、提款卡及密碼資料，均交付予真實姓名、年籍均不詳之
    成年男子使用，而容許該人所屬詐欺集團成員藉該帳戶以遂
    行詐欺取財犯罪。之後，該名男子所屬詐欺集團成員即基於
    意圖為自己不法所有之犯意聯絡，先後於附表所示之時間，
    各以如附表所示之手法，要求甲○○與丙○○需匯款至丁○○所開設之前揭金融機構帳戶內，致使如附表所示之甲○○
    、丙○○均陷於錯誤，各匯入新臺幣（下同）一萬八千元及
    四千二百元至丁○○所開設之前揭金融機構帳戶內。嗣經甲○○等人均察覺情況有異，始知受騙，經報警處理，而循線
    查知上情。
二、案經臺中縣警察局清水分局報請臺灣臺中地方法院檢察署檢
    察官偵查起訴；暨臺中縣警察局豐原分局報告臺灣臺中地方
    法院檢察署檢察官偵查後，移送本院併案審理。
    理    由
一、訊據被告丁○○坦認確有於上揭時地，將前述其所開立原中
    國國際商業銀行帳戶之存摺、提款卡及密碼資料，分別提供
    予真實姓名、年籍均不詳之成年男子所屬詐欺集團成員使用
    之事實，且該名成年男子所屬詐欺集團成員所為之前述詐欺
    犯行，亦據被害人甲○○、丙○○先後於警詢、偵查中均指
    述綦詳（見清警偵字第０九五００三三二三三號卷第一四頁
    至第一五頁，中縣豐警偵字第０九五００三三三０八號影卷
    第一三頁至第一四頁，偵字第二八八九二號第八頁），並有
    帳戶歷史資料查詢系統、帳戶跨行匯款申請書及郵政跨行匯
    款申請書等文件在卷可參（清警偵字第０九五００三三二三
    三號卷第二五頁、第三０頁，中縣豐警偵字第０九五００三
    三三０八號影卷第一七頁）。又按刑法上之故意，分直接故
    意（確定故意）與間接故意（不確定故意），「行為人對於
    構成犯罪之事實，明知並有意使其發生者」為直接故意，「
    行為人對於構成犯罪之事實，預見其發生而其發生並不違背
    其本意者」為間接故意；一般人至銀行開設帳戶並非難事，
    如非洗錢、犯罪等不法目的，依常情並無捨棄自己帳戶而迂
    迴收受他人帳戶使用之理，是被告對於該名不詳姓名、年籍
    成年男子所屬詐欺集團成員可能將其帳戶用來作為詐欺等非
    法用途上，應有所預見，且不違背其本意，其竟仍提供帳戶
    資料予該名成年男子所屬詐欺集團成員使用，足見該名成年
    男子所屬詐欺集團成員將被告帳戶用來作為詐欺取財之用，
    為被告所容認及允許。另查銀行帳戶可供款項之存匯、提領
    ，係一般人均可輕易申請開設，並無任何資格條件之限制，
    且金融存款帳戶，事關存戶個人財產權益之保障，其與存戶
    印鑑章、提款卡結合，專屬性、私密性更形提高；除非本人
    或與本人具密切關係之人，難認有何理由可自由流通使用該
    存摺、印章；一般人亦均有應妥為保管存摺及提款卡，以防
    止存摺及提款卡被他人冒用之認識，縱有特殊情況偶有將存
    摺、提款卡交付他人之需，亦必深入瞭解其用途後始行提供
    使用，實乃吾人日常生活經驗與事理；且存摺、提款卡等有
    關個人財產、身分之物品，如淪落不明人士手中，極易被利
    用為與財產犯罪有關之犯罪工具；而與他人於身分上不具密
    切關係之人，竟要求他人提供帳戶以為使用，此等行為，客
    觀上已屬可疑，且顯係供為某非正當資金進出使用，而隱瞞
    其流程及行為人身分曝光之不法意圖亦可預見；若此之社會
    現實，恆係一般人本於日常生活經驗即可體察，本件被告對
    此自亦難諉為不知，是被告提供其所開設之前揭金融機構帳
    戶資料時，應有幫助他人犯詐欺取財罪之不確定故意，堪可
    認定。綜此，本件事證至臻明確，被告犯行洵堪認定。
二、核被告丁○○所為：
（一）查前開真實姓名、年籍均不詳之成年男子所屬詐欺集團成
      員，基於意圖為自己不法所有之犯意聯絡，以如附表所示
      之方式對被害人甲○○及丙○○行騙，並致使被害人甲○○等人均陷於錯誤，因而交付本人之財物，則該名成年男
      子所屬詐欺集團成員所為，應係犯刑法第三百三十九條第
      一項之詐欺取財罪（按幫助犯雖係從屬於正犯而成立之犯
      罪，然其從屬性理論，係著眼於從犯是否成立，應以正犯
      是否構成犯罪為其立論基礎，僅在決定共犯之刑事責任而
      已，與正犯、幫助犯各自實施犯罪之行為時，係決定刑法
      對時間之適用效力，為截然二事。因之，正犯與幫助犯之
      行為時應分別觀察，以各自行為發生時及行為完成時為其
      行為時。本件被告丁○○實施提供帳戶資料之幫助行為後
      ，刑法及刑法施行法業於九十四年二月二日經總統以華總
      一義字第０九四０００一四九０一號令修正公布，並於九
      十五年七月一日施行。按行為後法律有變更者，適用行為
      時之法律，但行為後之法律有利於行為人者，適用最有利
      於行為人之法律，現行刑法第二條第一項定有明文。此條
      規定乃與刑法第一條罪刑法定主義契合，而貫徹法律禁止
      溯及既往原則，係規範行為後法律變更所生新舊法律比較
      適用之準據法，是刑法第二條本身雖經修正，但刑法第二
      條既屬適用法律之準據法，本身尚無比較新舊法之問題，
      應一律適用裁判時之現行刑法第二條規定以決定適用之刑
      罰法律，先予辨明。又刑法第三百三十九條第一項之詐欺
      取財罪，法定刑得科或併科銀元一千元以下罰金，據修正
      後刑法施行法增訂第一條之一：「中華民國九十四年一月
      七日刑法修正施行後，刑法分則編所定罰金之貨幣單位為
      新臺幣。九十四年一月七日刑法修正時，刑法分則編未修
      正之條文定有罰金者，自九十四年一月七日刑法修正施行
      後，就其所定數額提高為三十倍。但七十二年六月二十六
      日至九十四年一月七日新增或修正之條文，就其所定數額
      提高為三倍」及刑法第三十三條第五款修正為：「主刑之
      種類如下：五、罰金：新臺幣一千元以上，以百元計算之
      」等規定，是依修正後之法律，刑法第三百三十九條第一
      項之詐欺取財罪所得科或併科處之罰金刑最高為新臺幣三
      萬元（一千元三十）、最低為新臺幣一千元；然依被告
      行為時之刑罰法律，即罰金罰鍰提高標準條例第一條前段
      規定之提高倍數十倍及刑法第三十三條第五款規定之罰金
      最低額一元計算，該罪之罰金刑最高為銀元一萬元，最低
      額為銀元一元，若依現行法規所定貨幣單位折算新臺幣條
      例第二條之規定換算為新臺幣，最高額雖與新法同為新臺
      幣三萬元，然最低額僅為新臺幣三元。因此，比較上述修
      正前、後之刑罰法律，自應以被告行為時關於科或併科處
      罰金刑之法律較有利於被告）。
（二）被告丁○○提供其所開設前揭原中國國際商業銀行帳戶之
      存摺、提款卡及密碼資料予不詳姓名成年男子所屬詐欺集
      團成員，以為詐欺取財所用，係基於幫助他人詐欺取財之
      不確定故意，且所為屬詐欺取財罪構成要件以外之行為，
      核其所為則係犯刑法第三十條第一項、第三百三十九條第
      一項之幫助詐欺取財罪。
（三）被告丁○○以一行為交付原中國國際商業銀行帳戶資料予
      該名成年男子，幫助所屬詐欺集團成員分別對被害人甲○○、丙○○為詐欺取財，其以一行為觸犯二個基本構成要
      件相同之幫助詐欺罪名，構成同種想像競合犯，依刑法第
      五十五條前段之規定，應依情節較重者即對被害人甲○○
      所為之該次幫助詐欺犯行論以一罪（修正後刑法第五十五
      條關於想像競合犯之規定，固增加但書：「但不得科以較
      輕罪名所定最輕本刑以下之刑」之規定，惟此係屬科刑之
      限制，為法理之明文化，非屬法律之變更，不生比較適用
      之問題）。公訴人雖僅就被告提供其前開金融機構之帳戶
      資料，以幫助不詳姓名年籍之成年男子所屬詐欺集團成員
      詐騙被害人丙○○財物之部分提起公訴，而就詐欺集團成
      員以同一帳戶資料以詐騙被害人甲○○之犯行部分，未經
      起訴，惟該未經起訴部分之犯行，既與前揭檢察官起訴並
      經論罪之犯行部分有想像競合犯之裁判上一罪關係，應為
      起訴效力所及，復為檢察官移送本院併案辦理（九十五年
      度偵字第二八八九二號），本院自得併予審論之。
（四）被告丁○○幫助該不詳姓名之成年男子所屬詐欺集團成員
      犯詐欺取財罪，為幫助犯，應依刑法第三十條第二項之規
      定減輕其刑〔按刑法第二條第一項之規定，係規範行為後
      「法律變更」所生新舊法比較適用之準據法，故被告行為
      後刑法條文之修正，對於被告並無有利或不利之情形者（
      例如新舊法處罰輕重相同，犯罪構成要件亦無寬嚴之別等
      ），即無適用修正後刑法第二條第一項之規定比較新舊法
      適用之問題。查九十五年七月一日施行之刑法第三十條幫
      助犯規定，與原刑法第三十條之相較，僅作文字上之修正
      ，非刑法第二條所指之「法律變更」，無比較適用之問題
      ，應依一般法律適用原則，逕行援用裁判時法，最高法院
      九十五年刑議字第六號、九十五年度台上字第六０一六號
      判決參照〕。
（五）另被告丁○○有前揭犯罪事實欄所載之有期徒刑宣告與執
      行完畢之情形，有臺灣高等法院被告前案紀錄表在卷可查
      ，其於受有期徒刑執行完畢後五年以內，故意再犯本件有
      期徒刑以上之罪，為累犯，應依刑法第四十七條第一項之
      規定加重其刑（九十四年二月二日修正公布，而於九十五
      年七月一日生效實施之新刑法第四十七條雖將舊刑法修正
      限制為受徒刑之執行完畢，或一部之執行而赦免後，五年
      以內「故意」再犯有期徒刑以上之罪者，始成立累犯。但
      上述新舊法之規定，對於本件被告「故意」犯幫助詐欺取
      財罪，並無所謂「有利或不利」之情形。依上說明，應無
      適用修正後刑法第二條第一項之規定比較新舊法適用之問
      題），並先加重後減輕之。
三、爰審酌被告丁○○之素行，其明知所提供之帳戶將有可能遭
    人供做詐欺取財之工具，竟為貪圖借款之利益，執意將其所
    有之金融機構帳戶資料提供予不法份子使用，非惟幫助詐騙
    者遂行詐財目的，同時使詐欺者得以隱匿其真實身分，減少
    遭查獲之風險，愈使其肆無忌憚，助長犯罪之猖獗，破壞社
    會秩序甚鉅，惟衡酌本件被害人甲○○、丙○○先後因遭詐
    騙而匯入被告所開設前揭金融機構帳戶內之款項合計僅二萬
    餘元，金額尚非至鉅，且被告犯後坦認犯行，尚見其悔悟之
    意之犯罪後態度等一切情狀，量處如主文所示之刑，並依修
    正前刑法第四十一條第一項前段及修正前罰金罰鍰提高標準
    條例第二條之規定，諭知易科罰金之折算標準【按涉及法院
    裁量權行使者，需於裁量權行使時，方有比較適用之問題，
    如易科罰金、易服勞役、緩刑、保安處分之宣告。故就一般
    綜合罪刑之結果而為比較，以決定罪刑之適用時，不需就易
    科罰金等列為比較，必迨已決定為緩刑、保安處分之宣告，
    或所處之刑得易科罰金或易服勞役時，始就各該緩刑、易科
    罰金等部分決定其適用標準。本件被告為提供帳戶資料之幫
    助犯行時之刑法第四十一條係規定「犯最重本刑為五年以下
    有期徒刑以下之刑之罪，而受六月以下有期徒刑或拘役之宣
    告，因身體、教育、職業、家庭之關係或其他正當由，執行
    顯有困難者，得以一元以上三元以下（按：業經修正前罰金
    鍰提高標準條例第二條提高一百倍）折算一日，易科罰金。
    但確因不執行所宣告之刑，難收矯正之效或難以維持法秩序
    者，不在此限。」；嗣於九十四年二月二日經修正公布，並
    於九十五年七月一日施行，新刑法第四十一條修正為「犯最
    重本刑為五年以下有期徒刑以下之刑之罪，而受六個月以下
    有期徒刑或拘役之宣告者，得以新臺幣一千元、二千元或三
    千元折算一日，易科罰金。但確因不執行所宣告之刑，難收
    矯正之效，或難以維持法秩序者，不在此限。」，上開法律
    既有變更，經比較行為時法及裁判時法後，以行為時之修正
    前刑法關於易科罰金之規定對被告較為有利，依刑法第二條
    第一項但書之規定，自應適用修正前刑法第四十一條第一項
    前段規定，就對被告所處有期徒刑諭知易科罰金之折算標準
    】。
四、至被告丁○○所提供之原中國國際商業銀行帳戶之存摺與提
    款卡等物，雖係被告所有並供其違犯本件犯罪所用之物，但
    均未據扣案，又無證據證明該等物件仍屬存在，為免滋生日
    後執行困難，爰不併予諭知沒收。再被告本件犯罪之型態為
    幫助他人詐欺取財，因詐欺取財之正犯是否屬於共同正犯或
    連續犯，與被告應成立之罪名、刑責均無涉，為免累贅，爰
    不於主文欄諭知被告幫助「共同」、「連續」詐欺取財，均
    附此說明。
據上論斷，依刑事訴訟法第二百七十三條之一第一項、第二百九
十九條第一項前段，刑法第二條第一項前段、第三十條第一項前
段、第二項、第三百三十九條第一項、第五十五條、第四十七條
第一項，修正前刑法第四十一條第一項前段，罰金罰鍰提高標準
條例第一條前段，修正前罰金罰鍰提高標準條例第二條，現行法
規所定貨幣單位折算新臺幣條例第二條，判決如主文。
本案經檢察官陳俊茂到庭執行職務。
中　　華　　民　　國　　96　　年　　3 　　月　　29　　日
                  刑事第一庭  法  官  陳思成
上正本證明與原本無異。
如不服本判決，應於送達後十日內向本院提出上訴狀（須附繕本
），上訴於臺灣高等法院臺中分院。
                              書記官  王嘉麒
中　　華　　民　　國　　96　　年　　3 　　月　　29　　日
附錄論罪科刑法條
刑法第三百三十九條第一項
意圖為自己或第三人不法之所有，以詐術使人將本人或第三人之
物交付者，處五年以下有期徒刑、拘役或科或併科一千元以下罰
金。
【附表】
┌──┬──────┬───┬─────────┬────────┬───────┬───┐
│編號│詐騙匯款之時│被害人│匯款金額（新臺幣）│匯入被告之金融機│詐  騙  手  法│備  註│
│    │            │      │                  │構帳戶          │              │      │
├──┼──────┼───┼─────────┼────────┼───────┼───┤
│ 一 │95年07月07日│甲○○│18000元           │原中國國際商業銀│僭充銀行人員辦│      │
│    │12時41分    │      │                  │帳號00000000000 │理貸款，惟命李│      │
│    │            │      │                  │號帳戶          │重辛需先繳付手│      │
│    │            │      │                  │                │續費          │      │
├──┼──────┼───┼─────────┼────────┼───────┼───┤
│ 二 │95年07月14日│丙○○│4200元            │同上            │刊登個人信用貸│      │
│    │15時04分    │      │                  │                │款廣告，誘使施│      │
│    │            │      │                  │                │漢宗撥打乙○○│      │
│    │            │      │                  │                │（由本院另行審│      │
│    │            │      │                  │                │結）所申辦0938│      │
│    │            │      │                  │                │642445號電話與│      │
│    │            │      │                  │                │之聯繫，洽借款│      │
│    │            │      │                  │                │項，再要求施漢│      │
│    │            │      │                  │                │宗先匯兌擔保金│      │
└──┴──────┴───┴─────────┴────────┴───────┴───┘
